【裁判字號】    97,重上,379
【裁判日期】    980414
【裁判案由】    確認債權不存在等
【裁判全文】
臺灣高等法院民事判決                 97年度重上字第379號
上  訴  人  甲○○
訴訟代理人  許巍騰律師
上  訴  人  凱吉土石股份有限公司
法定代理人  己○○
被 上訴 人  丁○○
            戊○○
            丙○○
            乙○○
共      同
訴訟代理人  謝曜焜律師
複 代理 人  張香堯律師
上列當事人間請求確認債權不存在等事件，上訴人對於中華民國
97年 5月30日臺灣台北地方法院95年度訴字第1029號第一審判決
提起上訴，經本院於98年 3月24日言詞辯論終結，判決如下：
    主      文
上訴駁回。
第二審訴訟費用由上訴人負擔。
原判決主文第一項關於動產抵押權之設定日期更正為民國九十三
年六月三十日。
    事實及理由
一、本件被上訴人在原審提起備位之訴，請求撤銷上訴人甲○○
    與原審共同被告凱吉土石股份有限公司（下稱凱吉公司）間
    之動產抵押設定行為，及塗銷動產抵押權設定登記，其訴訟
    標的對於共同訴訟之上訴人甲○○與原審共同被告凱吉公司
    必須合一確定，是經原審判決後，雖僅據上訴人甲○○提起
    上訴，惟其上訴效力應及於原審共同被告凱吉公司（民事訴
    訟法第56條第 1款規定參照），爰併列凱吉公司為上訴人。
    又上訴人凱吉公司未於言詞辯論期日到場（亦未提出書狀作
    何聲明及陳述），核無民事訴訟法第 386條所列各款情形，
    爰依被上訴人之聲請，由其一造辯論而為判決。合先敘明。
二、上訴人甲○○聲明求為判決：(一)原判決關於不利上訴人部分
    廢棄。(二)上開廢棄部分，被上訴人在第一審之訴駁回。
    被上訴人聲明求為判決：上訴駁回。惟原判決主文第 1項之
    動產抵押權設定日期更正為「民國（下同）93年 6月30日」
    （見本院卷39頁及99頁背面）。
三、被上訴人起訴主張：訴外人李棟凱（現已死亡）為上訴人凱
    吉公司之實際負責人，於93年 3月間，與訴外人白正彥、白
    裕吉共謀詐欺，持偽造之「大粗坑礦區金礦採掘工程承攬契
    約書」，訛稱彼等已取得台陽股份有限公司所有九份大粗坑
    區域金礦之開採權，及昇福坑礦場週邊土地之使用權及管理
    權，致伊等陷於錯誤，決定加入該合夥事業，因而與上訴人
    凱吉公司（由訴外人李棟凱、白裕吉代表）簽訂「九份金礦
    昇福坑礦業綜合開發案契約書」，並於93年 4月間簽交面額
    合計新臺幣（下同）3,100萬元之支票6紙予訴外人李棟凱。
    嗣伊等發現受騙，乃起訴請求上訴人凱吉公司應與李棟凱負
    連帶賠償責任，業經臺灣板橋地方法院（下稱板橋地院）以
    95 年度重訴字44號判決上訴人凱吉公司應給付伊等3,100萬
    元本息確定，是伊等對於上訴人凱吉公司有 3,100萬元之債
    權存在。又上訴人甲○○先於93年 1月16日貸與上訴人凱吉
    公司500萬元，嗣於93年6月30日再與上訴人凱吉公司簽訂動
    產抵押契約書，由上訴人凱吉公司以無對價方式，將其所有
    如原判決附表所示機器設備（下稱系爭機器設備）設定最高
    限額 900萬元之動產抵押權（下稱系爭動產抵押權）予上訴
    人甲○○，並於94年2月6日向經濟部工業局辦理動產抵押權
    設定登記（登記號數：工（中）動字第82613號， 下稱系爭
    動產抵押權設定登記），自係以無償行為損害伊等對於上訴
    人凱吉公司之債權，彼等及至95年間始悉上情，爰依民法第
    244條第1項、第4項之規定， 備位聲明求為命：(一)上訴人間
    於93年 6月30日就系爭機器設備所為系爭動產抵押權設定行
    為應予撤銷。(二)上訴人應將彼等於94年 2月16日所為系爭動
    產抵押權設定登記塗銷之判決（被上訴人另提起先位之訴請
    求確認系爭票據債權不存在，及塗銷系爭動產抵押權設定登
    記部分，業經原審判決駁回，未據被上訴人聲明不服，已告
    確定）。
    上訴人甲○○則以：伊於93年 1月16日貸與上訴人凱吉公司
    500萬元，雙方並於93年6月30日簽訂動產抵押契約書，由上
    訴人凱吉公司將其所有系爭機器設備設定系爭動產抵押權予
    伊，嗣上訴人凱吉公司為清償上開借款，於94年 1月16日簽
    交面額 500萬元之支票（下稱系爭支票）與伊，惟系爭支票
    屆期未獲兌現，伊乃起訴請求上訴人凱吉公司給付票款，業
    經臺灣基隆地方法院（下稱基隆地院）以94年度瑞簡字第78
    號判決上訴人凱吉公司應給付伊 500萬元本息確定，是上訴
    人凱吉公司並非無償設定系爭動產抵押權予伊；又系爭動產
    抵押權已於94年 2月16日辦妥設定登記，依動產擔保交易法
    第 5條後段規定，任何人均不得主張善意而不知動產擔保交
    易之事實，是被上訴人於斯時起，即已知悉上開情事，乃遲
    至95年8月間始提起本件訴訟，已逾民法第245條規定之一年
    除斥期間云云，資為抗辯。
四、經查被上訴人主張伊等於93年4月間對上訴人凱吉公司有3,1
    00萬元之債權，業經板橋地院以95年度重訴字44號判決上訴
    人凱吉公司應給付伊等 3,100萬元本息確定。上訴人凱吉公
    司於93年 6月30日與上訴人甲○○簽訂動產抵押契約書，將
    其所有系爭機器設備設定系爭動產抵押權予上訴人甲○○，
    並於94年 2月16日向經濟部工業局辦妥系爭動產抵押權設定
    登記之事實，業據其提出板橋地院95年度重訴字第44號民事
    判決及確定證明書、動產抵押契約書及經濟部工業局動產擔
    保交易登記證明書為證（見原審卷173至185頁、42頁背面、
    43頁及本院卷13至18頁），且為上訴人所不爭執，自堪信為
    真實。
五、按債務人所為之無償行為，有害及債權者，債權人得聲請法
    院撤銷之，民法第244條第1項定有明文。又債務人以其所有
    之不動產設定抵押權，同時向他人借貸款項，其設定抵押權
    之行為，固屬有償行為，若先有債權之存在而於事後為之設
    定抵押權者，如無對價關係，即屬無償行為，倘有害及債權
    ，則債權人自得依民法第244條第1項之規定撤銷之（最高法
    院51年臺上字第3528號判例參照）。本件被上訴人主張上訴
    人甲○○先於93年1月16日貸與上訴人凱吉公司500萬元，嗣
    於事後之93年 6月30日，始與上訴人凱吉公司簽訂動產抵押
    契約書，設定系爭動產抵押權以擔保上開債務，自係以無對
    價關係之無償行為害及伊等之債權等情。雖為上訴人所否認
    。惟查：
    (一)上訴人甲○○自認伊係於93年1月16日簽交票號UA0000000
      、面額 500萬元之支票乙紙予上訴人凱吉公司兌領（見原
      審卷55、57頁）。又依兩造不否認為真正之由訴外人即上
      訴人凱吉公司之實際負責人李棟凱與上訴人甲○○簽訂之
      股東合約書第 1條約定：「甲方（指李棟凱）願將與大圓
      滿礦業股份有限公司合作開採經濟部礦物局所核定之九份
      昇福坑金礦股份之5%釋放于乙方（指甲○○）」；並於第
      2條約定：「乙方應出資500萬元整入股金（開具支票UA00
      00000號、面額500萬元正）」（見原審卷97頁），足見上
      訴人凱吉公司係於93年 1月16日欠上訴人甲○○舊有債務
      500萬元。
    (二)再依上開股東合約書第 9條約定：「甲方開具彰化銀行瑞
      芳分行支票〔面額： 500萬元、到期日（應為票載發票日
      ）：94年 1月16日、帳號：000000000號、支票號碼：CI0
      000000號〕供乙方作為擔保，到期日甲方應遵守原則由乙
      方提領」（見原審卷98頁）。足見上訴人甲○○於交付上
      開 500萬元予上訴人凱吉公司之同時，即已取得上訴人凱
      吉公司簽交之系爭支票，嗣因該支票並未兌現，已由上訴
      人甲○○本於該支票之票據關係，請求上訴人凱吉公司給
      付 500萬元本息，而經基隆地院94年度瑞簡字第78號判決
      其勝訴確定。
    (三)又依上訴人間所簽訂之同意書（日期不詳）第 1條所載：
      「本公司凱吉公司於93年1月16日向甲○○先生借票款500
      萬元正，因公司營運週轉不靈，遂將公司搗沙石設備設定
      於甲○○先生（共計設定金額 900萬元整）」（見原審卷
      99頁）；再經徵諸上訴人間係於事後之93年 6月30日始簽
      訂動產抵押契約書（見本院卷14至18頁），足見上訴人凱
      吉公司係於93年1月16日自上訴人甲○○取得上開500萬元
      後，始於事後之同年 6月30日再另與上訴人甲○○約定設
      定系爭動產抵押權，以擔保前已發生之舊有債務。
    (四)雖上訴人凱吉公司簽交予上訴人甲○○之系爭支票，其票
      載發票日為94年 1月16日，係在上開動產抵押契約書簽訂
      （93年 6月30日）後之系爭動產抵押權存續期間內（自93
      年6月30日起至95年6月30日止─見本院卷14頁）。惟上訴
      人凱吉公司係為清償93年 1月16日所欠上訴人甲○○之舊
      有債務，而對上訴人甲○○負擔系爭支票債務，且上訴人
      間復未另有意思表示，依民法第 320條規定，上訴人凱吉
      公司既未履行系爭支票債務，其原有債務仍不消滅，足見
      上訴人係為擔保93年 1月16日所發生之舊有債務，始於事
      後之同年 6月30日設定系爭最高限額動產抵押權，該抵押
      權設定時既無任何對價關係，自屬無償行為。
    (五)被上訴人於93年4月間，即對上訴人凱吉公司有前述3,100
      萬元之債權，已如前述，上訴人凱吉公司於其後之93年 6
      月30日無償設定系爭動產抵押權予上訴人甲○○，使上訴
      人甲○○原無優先受償權利之一般債權得以優先受償，且
      其復無其他財產可供清償對於被上訴人所負之債務，是被
      上訴人主張上開無償行為有害及伊等之債權，應屬可取。
      是被上訴人依據民法第244條第1項規定，請求撤銷上訴人
      間於93年 6月30日就系爭機器設備所為系爭動產抵押權設
      定行為，並依同條第4項規定，請求上訴人將彼等於94年2
      月16日所為系爭動產抵押權設定登記塗銷，應屬有據。
六、復按民法第 245條規定：「前條之撤銷權，自債權人知有撤
    銷原因時起，一年間不行使，或自行為時起，經過十年而消
    滅」。法文既係規定「知」，而非「可得而知」，應係指明
    知而言（最高法院72年臺上字第1428號判例參照），如當事
    人間就知悉之時間有所爭執，自應由債務人就債權人知悉在
    前之事實，負舉證責任。又上開除斥期間有無經過，縱未經
    當事人主張或抗辯，法院亦應先為調查認定，以為判斷之依
    據（最高法院85年臺上字第1941號判例參照）。是上訴人在
    本院始提出除斥期間之抗辯，依民事訴訟法第447條第1項第
    4 款之規定，仍為法之所許。惟上訴人抗辯系爭動產抵押權
    於94年 2月16日辦妥設定登記時，被上訴人即知有撤銷原因
    ，卻遲至95年 8月間始提起本件訴訟行使撤銷權，已逾一年
    除斥期間云云，既為被上訴人所否認；復查：
    (一)系爭動產抵押權於94年 2月16日辦妥設定登記後，登記機
      關固應將契約當事人之姓名或名稱、標的物說明、擔保債
      權額、訂立契約日期、終止日期及其他必要事項，公開於
      網站或以其他適當方法公告之（動產擔保交易法第 8條規
      定參照）。惟上訴人不能證明被上訴人確已閱覽上開公告
      ，究難逕認被上訴人已知系爭動產抵押權設定之情事。
    (二)雖經濟部工業局曾於94年 2月16日函知上訴人，載明准予
      辦理動產抵押權登記之旨，並請上訴人甲○○在標的物明
      顯部位烙印或裝釘標籤，以資識別（見本院卷19頁。動產
      擔保交易法施行細則第16條規定參照）；上訴人甲○○並
      執此抗辯伊於系爭動產抵押權登記後，已前往系爭機器設
      備所在地張貼公告云云（見本院卷 112頁）。惟查，基隆
      地院嗣於95年 4月24日及同年11月20日先後赴現場履勘時
      ，其執行筆錄均未記載系爭機器設備上有烙印、標籤或公
      告；且觀諸該機器設備之照片，亦未見有關於動產抵押權
      設定之烙印、標籤或公告，業經本院調取基隆地院95年度
      執字第1635號拍賣抵押物強制執行事件卷宗核閱屬實（見
      該卷31、33至39、69頁）；復經徵諸債務人遇有財產被查
      封或設定抵押時，其為維持顏面，而刻意隱匿查封公告或
      設定動產抵押之標籤之情形，亦屬常見，足見系爭動產抵
      押權設定乙事，並未經公示於系爭機器設備或其所在地。
      是上訴人抗辯被上訴人經由公告已知悉系爭動產抵押權之
      設定云云，自不足取。
    (三)雖證人己○○在本院證述：「94年 2月設定動產抵押之後
      ，主管機關有要求在事務所大門及機器上貼公告，乙○○
      天天都來（凱吉）公司，應該有看到」、「李棟凱死亡後
      3 個月以內，乙○○找我表示他要整合凱吉公司及凱吉礦
      業（股份有限）公司。在協調過程中，我曾在會議中說甲
      ○○有借凱吉土石（公司） 500萬元…被上訴人也知道凱
      吉公司有設定動產抵押給甲○○…」、「協商的時間應該
      在93年12月底之前」云云（見本院卷73頁背面、74頁）。
      然查該證人為上訴人凱吉公司之負責人，其既為擔保上訴
      人甲○○之債權得優先受償，曾代表上訴人凱吉公司，於
      事後設定系爭動產抵押權予上訴人甲○○，已如前述，並
      有動產抵押契約書足按（見本院卷14至18頁），其立場已
      有偏頗，難期其為真實之證言；況其所為有關於公告之證
      述，亦與上開事證不符，益見其證言已失真實性，尚難據
      為有利於上訴人之認定。
    (四)準此，上訴人既不能證明被上訴人於94年 2月16日即已明
      知有撤銷原因，則被上訴人主張彼等於95年間始知有系爭
      動產抵押權之設定，應屬可取。是被上訴人於95年 8月11
      日提起本件訴訟（見原審卷第 4頁），請求撤銷系爭動產
      抵押權設定行為，自未逾一年之除斥期間。上訴人抗辯被
      上訴人之撤銷權已逾除斥期間而消滅云云，即非可取。
七、綜上所述，被上訴人本於民法第 244條第1項、第4項之規定
    ，在原審提起備位之訴，請求：(一)上訴人間於93年 6月30日
    就系爭機器設備所為系爭動產抵押權設定行為應予撤銷。(二)
    上訴人應將彼等於94年 2月16日所為系爭動產抵押權設定登
    記塗銷部分，自屬應予准許。從而原審就上開部分所為上訴
    人敗訴之判決，並無不合。上訴論旨指摘原判決此部分不當
    ，求予廢棄判決，為無理由，應予駁回。惟依動產擔保交易
    法第 5條之規定，系爭動產抵押權之設定，於上訴人間於93
    年 6月30日訂立系爭動產抵押契約書時即已生效，是原判決
    主文第1項內記載系爭動產抵押權設定日期為94年2月16日，
    應有錯誤，爰依被上訴人之聲明，更正如主文第 3項所示。
八、至兩造其餘之攻擊或防禦方法及未經援用之證據，經本院斟
    酌後，認為均不足以影響本判決之結果，自無逐一詳予論駁
    之必要，併此敘明。
九、據上論結，本件上訴為無理由，依民事訴訟法第449條第1項
    、463條、第385條第1項前段、第78條，判決如主文。
中    華    民    國    98    年    4     月    14    日
                    民事第六庭
                        審判長法  官 林鄉誠
                              法  官 許紋華
                              法  官 梁玉芬
正本係照原本作成。
如不服本判決，應於收受送達後20日內向本院提出上訴書狀，其
未表明上訴理由者，應於提出上訴後20日內向本院補提理由書狀
（均須按他造當事人之人數附繕本）上訴時應提出委任律師或具
有律師資格之人之委任狀；委任有律師資格者，另應附具律師資
格證書及釋明委任人與受任人有民事訴訟法第466條之1第1項但
書或第2項（詳附註）所定關係之釋明文書影本。
中    華    民    國    98    年    4     月    15    日
                              書記官 常淑慧
附註：
民事訴訟法第466條之1（第1項、第2項）：
對於第二審判決上訴，上訴人應委任律師為訴訟代理人。但上訴
人或其他法定代理人具有律師資格者，不在此限。
上訴人之配偶、三親等內之血親、二親等內之姻親，或上訴人為
法人、中央或地方機關時，其所屬專任人員具有律師資格並經法
院認為適當者，亦得為第三審訴訟代理人。


司法院資訊處製作；財團法人民間司法改革基金會備份。
